最高法院民事判決　　　　　　　　　　　　　　　　九十一年度台上字第八六五號
　　上　訴　人　乙 ○ ○
　　訴訟代理人　林 菊 芳律師
　　被 上訴 人　甲○○○
　　訴訟代理人　陳 明 良律師
右當事人間請求給付違約金（返還價金）事件，上訴人對於中華民國九十年八月七日
台灣高等法院第二審更審判決（九十年度上更(四)字第一二九號），提起上訴，本院判
決如左：
    主  文
原判決除假執行部分外廢棄，發回台灣高等法院。
    理  由
本件被上訴人主張：伊於民國七十八年六月三日與上訴人簽訂廠房及土地預定買賣契
約書，以新台幣（下同）四千六百三十三萬元向上訴人購買台北縣新店市○○路五三
一號一樓房屋及其基地應有部分，迄七十九年六月間，伊已給付價金一千一百三十八
萬元。嗣因台灣北區郵政管理局（下稱郵局）擬購買系爭房地，兩造乃約定在郵局為
決定前，伊得暫緩繳付價金。詎上訴人竟於郵局為決定前之八十年十二月十日及同年
月十七日即催告伊繳付價金，並於同年月二十八日以伊未繳款為由，解除系爭買賣契
約及沒收伊已付之價金，再於八十一年三月間將系爭房地移轉登記予訴外人馥新服裝
有限公司（下稱馥新公司），致對伊陷於給付不能，自屬違約。伊業以起訴狀繕本之
送達解除系爭買賣契約，上訴人應返還伊所付價金。倘認上訴人之解約為合法，其沒
收伊已付價金一千一百三十八萬元充為違約金，亦屬過高，應酌減為三分之一等情，
先位聲明求為命上訴人給付伊一千一百三十八萬元並加付法定遲延利息，備位聲明求
為命上訴人給付伊七百五十八萬元並加付法定遲延利息之判決。
上訴人則以：伊未同意被上訴人暫緩繳付價金，其迭經伊催告仍不依約給付價金，伊
自得解除系爭買賣契約，沒收其已付之價金充為違約金。又被上訴人如依約履行，伊
可獲利一千四百十五萬三千五百二十六元，伊僅沒收一千一百三十八萬元，無偏高情
事等語，資為抗辯。
原審廢棄第一審所為被上訴人先位之訴敗訴部分之判決，改判如其聲明，係以：被上
訴人就其主張之事實，業據提出廠房及土地預定買賣契約書、土地及建物登記謄本等
件為證。上訴人雖以前揭情詞置辯。然查民法第二百五十四條規定，契約當事人之一
方遲延給付者，他方當事人得定相當期限催告其履行，如於期限內不履行時，得解除
其契約。是契約當事人之一方如無遲延給付之情事，他方當事人縱為催告，亦不生催
告效力，而不得解除其契約。系爭買賣契約第八條約定，上訴人應將付款條件成就之
事由通知被上訴人，被上訴人應於收受通知後七日內繳款，被上訴人如未繳款，上訴
人應再催告被上訴人，被上訴人應於受催告後五日內繳款，必被上訴人仍不繳款，上
訴人始取得契約解除權。上訴人係於八十年十二月十日以台北郵局第五支局第二二五
一號存證信函催告被上訴人，限期被上訴人於文到五日內付款，被上訴人於同年月十
二日收受。嗣上訴人又於同年月十七日以同郵局第二二八三號存證信函催告被上訴人
，限期被上訴人於文到五日內繳款，被上訴人於同年月十八日收受。旋上訴人於同年
月二十八日以被上訴人未依限繳款為由，解除系爭買賣契約，有存證信函及回執在卷
可稽。系爭買賣契約第八條約定，被上訴人須於收受上訴人第一次催告後七日內不繳
款，始負遲延責任。被上訴人係於八十年十二月十二日收受上訴人第一次催告，迄同
年月十九日始屆滿七日，上訴人於同年月十七日即再催告被上訴人繳款，被上訴人於
同年月十八日收受，斯時被上訴人既尚不負遲延給付之責任，上訴人之第二次催告，
自不生催告之效力，其不得據以解除系爭買賣契約。上訴人之解約既不合法，其將系
爭房地移轉登記予馥新公司，自屬可歸責於己之事由致給付不能，被上訴人據以解除
系爭買賣契約，請求上訴人返還已付之價金一千一百三十八萬元及加付法定遲延利息
，即屬正當，應予准許。被上訴人先位之訴既有理由，其備位之訴自無庸予以審究等
詞，為其判斷之基礎。
查民法第二百五十四條之規定，僅為法律所認解除權之一種，並非禁止契約當事人間
另有保留解除權之特別約定。系爭買賣契約第八條約定「甲方（被上訴人）應繳之各
期期款，於接到繳款通知之日起七日內（其通知日以郵戳為憑），依約如數以現金或
即期支票至乙方（上訴人）指定之地點繳訖……如逾期不繳並經乙方以存證信函催繳
後五日內仍不到繳者……概視為甲方違約，甲方同意按本約第十三條違約規定辦理」
。而第十三條第二款約定「如甲方違反本契約各項規定時……乙方並得不經催告、通
知逕行解除本約」（見外放廠房及土地預定買賣契約書）。上開約定，屬保留解除權
之特別約定。原審未探求兩造上開約定之真意，及審究上訴人行使解除權是否合於上
開約定，遽依民法第二百五十四條所定法定解除權之規定，認上訴人之解約為不合法
，進而為上訴人敗訴之判決，尚有未合。上訴論旨，指摘原判決不當，求予廢棄，非
無理由。
據上論結，本件上訴為有理由，依民事訴訟法第四百七十七條第一項、第四百七十八
條第一項，判決如主文。
中      華      民      國    九十一    年      五      月      九      日
                              最高法院民事第三庭
                                  審判長法官  林  奇  福
                                        法官  陳  國  禎
                                        法官  李  彥  文
                                        法官  楊  鼎  章
                                        法官  黃  秀  得
      右正本證明與原本無異
                                              書  記  官
中      華      民      國    九十一    年      五      月    二十二    日
                                                                        Ａ
